臺灣高等法院臺南分院刑事判決
110年度上訴字第611號
上  訴  人  臺灣臺南地方檢察署檢察官
上  訴  人  
即  被  告  甲○○
上列上訴人因被告毒品危害防制條例案件，不服臺灣臺南地方法
院110年度訴字第330號中華民國110年3月31日第一審判決（起訴
案號：臺灣臺南地方檢察署109年度毒偵字第1804號），提起上
訴，本院判決如下：
    主  文
上訴駁回。
    理  由
一、公訴意旨略以：被告甲○○前因施用毒品案件，經臺灣臺南地
    方檢察署（下稱臺南地檢署）檢察官以108年度毒偵字427號
    為附命完成戒癮治療之緩起訴處分（下稱附命緩起訴處分）
    ，緩起訴期間為民國108年4月24日至110年4月23日，嗣經撤
    銷上揭附命緩起訴處分。詎仍未戒除毒癮，基於施用第一級
    、第二級毒品之犯意，於109年7月14日12時許，在臺南市○○
    區○○路0段000巷00號住處，以將海洛因、甲基安非他命置於
    玻璃球內燒烤吸食煙霧之方式，同時施用海洛因及甲基安非
    他命1次。嗣因其遭通緝，於109年7月14日15時30分許，在
    上開住處為警查獲，當場扣得海洛因12包、甲基安非他命24
    包、磅秤1個、吸食器2組，並徵得同意採集尿液送驗後，結
    果呈可待因、嗎啡、安非他命、甲基安非他命陽性反應，始
    悉上情。因認被告涉犯毒品危害防制條例第10條第1項、第2
    項之施用第一、二級毒品罪嫌。
二、按起訴之程序違背規定者，應諭知不受理之判決；又對於原
    審諭知不受理之判決上訴時，第二審法院認其為無理由而駁
    回上訴，得不經言詞辯論為之，刑事訴訟法第303條第1款、
    第372條分別定有明文。次按毒品危害防制條例第20條第3項
    於109年1月15日經總統公布修正，並於同年7月15日生效施
    行，其規定犯第10條之罪於觀察、勒戒或強制戒治執行完畢
    釋放後，3年後再犯第10條之罪者，適用本條前2項之規定。
    上開所謂「3年後再犯」，只要本次再犯（不論修正施行前
    、後）距最近1次觀察、勒戒或強制戒治執行完畢釋放，已
    逾3年者，即該當之，不因其間有無犯第10條之罪經起訴、
    判刑或執行而受影響（最高法院109年度台上字第3826號判
    決意旨參照）。又109年1月15日修正公布、同年7月15日施
    行之毒品危害防制條例第35條之1第1款及第2款前段規定，
    該次修正施行前犯同條例第10條之罪之案件，於該條例施行
    後，偵查中，由檢察官依修正後規定處理；審判中，由法院
    或少年法院（地方法院少年法庭）依修正後規定處理。是犯
    同條例第10條第1項之施用第一級毒品罪、同條第2項之施用
    第二級毒品罪者，不論行為係在修正前或修正後，偵查中之
    案件均應依新法規定處理。
三、本次新修正毒品危害防制條例第24條（業經公告自110年5月
    1日施行）第1、2項規定：「第20條第1項及第23條第2項之
    程序，於檢察官先依刑事訴訟法第253條之1第1項、第253條
    之2第1項第4款至第6款或第8款規定，為附條件之緩起訴處
    分時，或於少年法院（地方法院少年法庭）認以依少年事件
    處理法程序處理為適當時，不適用之」、「前項緩起訴處分
    ，經撤銷者，檢察官應繼續偵查或起訴」，其立法理由並說
    明：「緩起訴處分是利用機構外之處遇，協助施用毒品者戒
    除毒癮，為達成戒除毒癮之目的，於撤銷緩起訴處分後，宜
    由檢察官依法繼續偵查或起訴，亦即仍有現行條文第20條觀
    察、勒戒及強制戒治制度之適用，俾利以機構內之處遇方式
    協助其戒除毒癮，亦得為不同條件或期限之緩起訴處分」等
    語。是以前案於撤銷緩起訴處分後，仍有同條例第20條所定
    觀察、勒戒等處遇制度之適用，新法所定之附條件之緩起訴
    處分與觀察、勒戒等處遇，已無法相提並論，無從當然視為
    事實上已接受等同於「觀察、勒戒」之處遇。又按毒品危害
    防制條例對於施用第一級或第二級毒品罪者，進入司法程序
    之戒癮治療方式，係採取「觀察、勒戒或強制戒治」與「附
    命緩起訴處分」雙軌制，其目的同在給予施用毒品者戒毒自
    新機會。是以，被告既同意參加「戒癮治療」，並由檢察官
    採行「附命緩起訴處分」方式，且完成「附命緩起訴處分」
    所採用之戒癮治療，事實上已接受等同「觀察、勒戒或強制
    戒治」執行完畢釋放之處遇（最高法院109年度台非字第76
    號判決意旨參照）。反之，縱經檢察官為附命緩起訴處分，
    若被告未完成戒癮治療，即無從視為事實上已經「觀察、勒
    戒或強制戒治」執行完畢，仍有觀察、勒戒及強制戒治制度
    之適用，俾利以機構內之處遇方式協助其戒除毒癮，檢察官
    亦得為不同條件或期限之緩起訴處分。
四、經查：
　㈠被告於109年7月14日12時許，在臺南市○○區○○路0段000巷00
    號住處，以將海洛因、甲基安非他命置於玻璃球內燒烤吸食
    煙霧之方式，同時施用海洛因及甲基安非他命1次，業據被
    告於警詢、偵查時坦承不諱，並有採尿同意書、臺南市政府
    警察局第三分局偵辦涉嫌毒品危害防制條例案送驗尿液及年
    籍對照表、臺南市政府衛生局檢驗結果報告（檢體名稱0000
    -000）各1份附卷可稽；又有海洛因12包、甲基安非他命24
    包、磅秤1個、吸食器2組扣案可證，及搜索扣押筆錄、扣押
    物品目錄表各1份、扣押物品清單2份、現場暨扣案物照片12
    張、法務部調查局濫用藥物實驗室鑑定書、高雄市立凱旋醫
    院濫用藥物成品檢驗鑑定書各1份在卷可憑。足徵被告任意
    性自白與事實相符，應堪採信，被告確於前揭時間、地點，
    施用第一、二級毒品海洛因及甲基安非他命之犯行甚明。
　㈡被告前因施用毒品案件，經原審法院以93年度毒聲字第971 
    號裁定送觀察、勒戒後，認有繼續施用毒品傾向，並以94年
    度毒聲字第404號裁定令入戒治處所施以強制戒治，於95年1
    月11日停止戒治出所，經臺南地檢署檢察官以95年度戒毒偵
    字第12號為不起訴處分確定，有臺灣高等法院被告前案紀錄
    表在卷可按。從而，本案被告施用第一、二級毒品行為時，
    距其前案（最近1次）強制戒治執行完畢釋放，已逾3年。至
    被告雖於108年間因施用毒品行為，經臺南地檢署檢察官分
    別以108年度毒偵字第427號（下稱甲案）、第1145號（下稱
    乙案）為附命緩起訴處分確定，然甲案因被告於緩起訴期間
    內有多次未定期向觀護人報到並接受尿液檢驗情形；乙案則
    因被告於緩起訴期間內另犯轉讓第一級毒品、轉讓禁藥等罪
    ，經臺南地檢署檢察官於108年10月3日以108年度撤緩字第5
    56號（甲案）、於108年12月11日以108年度撤緩字第680號
    （乙案）撤銷原緩起訴處分確定，並提起公訴，而未完成戒
    癮治療等情，有上開緩起訴處分書各1份、撤銷緩起訴處分
    書各1份、臺灣高等法院被告前案紀錄表在卷可憑，依前揭
    說明，無從視同已經觀察、勒戒執行完畢，應仍得依修正後
    毒品危害防制條例第20條第3項規定適用觀察、勒戒程序。
    綜據上述，檢察官應按修正後毒品危害防制條例第35條之1
    第1款、第20條第3項、第24條第1項規定處理，亦即應為觀
    察、勒戒之聲請，或視個案情形，為附條件之緩起訴處分，
    而非逕予起訴。
　㈢綜上所述，本件檢察官就被告施用第一、二級毒品之犯行逕
    行起訴，其起訴之程序違背規定，自應諭知公訴不受理之判
    決。
五、原審因此依刑事訴訟法第303條第1款、第307條規定，對被
    告本案被訴犯行判決公訴不受理，經核並無違誤，應予維持
    。檢察官上訴以附命緩起訴處分未完成戒癮治療，是否即可
    認被告未完成「觀察、勒戒或強制戒治」處遇，在實務上容
    有爭議為由；被告則上訴主張觀察勒戒亦有強制戒治之可能
    ，二者相加，時間可能長達1年2月，且需負擔衍生之費用，
    又保安處分不併入他罪刑合併計算刑期，故對於被告不利，
    依刑法第2條第1項規定，應適用有利於被告之舊法云云，分
    別指摘原判決不當，均無理由，應予駁回，並不經言詞辯論
    為之。
據上論斷，應依刑事訴訟法第368條、第372條，判決如主文。　
中　　華　　民　　國　　110 　年　　6 　　月　　4 　　日
                  刑事第三庭    審判長法　官  陳連發
                                      法　官  何秀燕
                                      法　官  洪榮家
以上正本證明與原本無異。
如不服本判決應於收受送達後20日內向本院提出上訴書狀，其未
敘述上訴理由者，並得於提起上訴後20日內向本院補提理由書（
均須按他造當事人之人數附繕本）「切勿逕送上級法院」。
　　　　　　　　　　　　　　　　　　　書記官  謝麗首
中　　華　　民　　國　　110 　年　　6 　　月　　4 　　日